【裁判字號】    95,訴,2100
【裁判日期】    980409
【裁判案由】    貪污
【裁判全文】
臺灣桃園地方法院刑事判決              95年度訴字第2100號
公  訴  人  臺灣桃園地方法院檢察署檢察官
被      告  丙○○
選任辯護人  鍾永盛律師
            吳偉豪律師
被      告  壬○○
選任辯護人  陳忠輝律師
            陳文雄律師
被      告  寅○○
被      告  子○○
上二人共同
選任辯護人  蔡宏修律師
上列被告因違反貪污治罪條例案件，經檢察官提起公訴（九十五
年偵字第一○○二五號），本院判決如下：
    主  文
丙○○、壬○○、寅○○、子○○均無罪。
    理  由
一、公訴意旨略以：被告丙○○原係經濟部水利署北區水資源局
    （下稱北水局）正工程師（民國93年5月1日退休）、被告壬○○係北水局技工，於91年9 月30日至同年10月30日間負責
    北水局清淤工程之承辦及驗收業務，均為依法令服務於國家
    所屬機關而具有法定職務權限之人。緣於90年至94年間，北
    水局就石門水庫中游淤積清除作業辦理公開採購，並按地理
    位置區分為二區進行招標，且每區招標中復分為Ａ案讓售淤
    積物部分（下稱讓售費標案）及Ｂ案疏浚作業部分（下稱工
    作費標案）。其中第一區部分（清淤範圍：斷面17－20，下
    稱一區清淤工程）開標後由環湖企業股份有限公司（下稱環
    湖公司）得標，得標內容為：讓售費標案：環湖公司每清除
    一立方米淤積物（包括有價砂石與無價值淤泥）應繳交新臺
    幣（下同）一百零一元予北水局；而工作費標案部分：環湖
    公司以零元得標，故北水局不需支付任何費用予環湖公司。
    又被告寅○○係環湖公司負責人，綜管環湖公司清淤工程事
    項，被告子○○係環湖公司清淤工程現場工地主任，並遵被
    告寅○○指示會同被告丙○○、壬○○進行砂錐量方估驗業
    務。被告四人均明知上開清淤工程係將水庫淤積物抽取、分
    離、篩選後，將砂石部分堆積成砂錐，再由被告丙○○、壬○○會同環湖公司現場人員共同丈量、驗測，並共同製作「
    經濟部水利署北區水資源局石門水庫中游淤積清除作業（一
    區環湖）淤積物量方紀錄表」（以下簡稱量方記錄表），暨
    經辦上開清淤工程時，丈量之砂錐體積為雙方據以計價之標
    準，應詳實估驗，俾便辦理北水局就主管事務清淤工程款項
    之預算核銷事務，而不得有浮報（公訴人於審理時當庭更正
    為短報，見本院卷一第172 頁）數量之舞弊情事，惟被告丙○○、壬○○於91年9 月30日至93年4 月28日承辦環湖公司
    一區清淤工程編號001 至094 次砂錐量方之估驗業務期間，
    被告丙○○、壬○○竟共同於經辦編號001 至008 次，及被
    告丙○○於經辦編號009 至094 次會同估驗，製作量方記錄
    表時，分別與被告寅○○、子○○共同以不正確之砂錐直徑
    測量方式，利用砂錐照片中照相者、拉皮尺者、砂錐兩端點
    之視線投影效果，以掩飾渠等短報砂錐直徑之犯行，並套用
    「（砂石數量）= （1/3）*（3.14）* （砂錐高）* （砂錐
    半徑）* （砂錐半徑）」公式，使計算出之砂石數量較實際
    現場砂堆體積為少而短報數量，同時並將各次短報後之砂錐
    半徑、砂石數量不實登載於北水局之量方記錄表而舞弊，致
    環湖公司短報八萬零四百九十一立方米，而詐欺北水局八百
    十二萬九千五百九十一元，依當時砂石市價每立方米三百元
    計算，環湖公司販售該等砂石共詐得二千四百十四萬七千三
    百元之不法利益。因認被告丙○○、壬○○、寅○○、子○○共犯貪污治罪條例第四條第一項第三款之經辦公用工程時
    ，浮報數量之舞弊罪嫌（公訴人當庭更正為同條款之經辦公
    用工程時，短報數量之其他舞弊罪嫌）云云。
二、按犯罪事實應依證據認定之，無證據不得推定其犯罪事實，
    又不能證明被告犯罪或其行為不罰者，應諭知無罪之判決；
    刑事訴訟法第一百五十四條第二項及第三百零一條第一項分
    別定有明文。又刑事訴訟法上所謂認犯罪事實之證據，係指
    足以認定被告確有犯罪行為之積極證據而言，該項證據自須
    適合於被告犯罪事實之認定，始得採為斷罪資料。事實之認
    定，應憑證據，如未能發現相當證據，或證據不足以證明，
    自不能以推測或擬制之方法，以為裁判基礎。認定犯罪事實
    所憑之證據，雖不以直接證據為限，間接證據亦包括在內；
    然而無論直接或間接證據，其為訴訟上之證明，須於通常一
    般之人均不致有所懷疑，而得確信其為真實之程度者，始得
    據為有罪之認定，倘其證明尚未達到此一程度，而有合理之
    懷疑存在時，事實審法院復已就其心證上理由予以闡述，敘
    明其如何無從為有罪之確信，因而為無罪之判決，尚不得任
    意指為違法。刑事訴訟法第一百六十一條第一項規定：檢察
    官就被告犯罪事實，應負舉證責任，並指出證明之方法。因
    此，檢察官對於起訴之犯罪事實，應負提出證據及說服之實
    質舉證責任。倘其所提出之證據，不足為被告有罪之積極證
    明，或其指出證明之方法，無從說服法院以形成被告有罪之
    心證，基於無罪推定之原則，自應為被告無罪判決之諭知（
    最高法院二十九年上字第三一○五號、三十年上字第八一六
    號、四十年台上字第八六號、七十六年台上字第四九八六號
    及九十二年台上字第一二八號判例分別著有是例）。
三、證據能力：
（一）按被告以外之人於審判外之言詞或書面陳述，除法律有規
      定者外，不得作為證據，刑事訴訟法第一百五十九條第一
      項定有明文。又被告以外之人於檢察事務官、司法警察官
      或司法警察調查中所為之陳述，未經被告於審判期日踐行
      詰問之程式，性質上屬於傳聞證據，依同法第一百五十九
      條之二規定，該陳述除具有較可信之特別情況及為證明犯
      罪事實存否所必要者外，不具有證據能力；所謂「具有較
      可信之特別情況」，應係指該被告以外之人於檢察事務官
      、司法警察官或司法警察調查中所為之陳述，與審判中不
      符，而其先前之陳述，從客觀上之環境或條件等情況加以
      觀察，有足以取代審判中經反對詰問之可信性保證者而言
      （最高法院九十六年度台上字第五九七九號判決要旨參照
      ）。經查：證人卯○○○、甲○○、辛○○及庚○○於調
      查局之證述，與被告丙○○、壬○○、寅○○、子○○於
      調查局之證述對其他共同被告而言，均係被告以外之人於
      審判外之陳述，屬於傳聞證據，且辯護人已就上開證述之
      證據能力表示爭執（見本院卷一第147 頁），本院審酌上
      述證人及被告四人業經本院以證人身分傳訊後命其具結並
      進行交互詰問程序，且其於本院之證述與其等於調查局之
      證述並無顯然不符而「具有較可信之特別情況」，揆諸上
      開說明，上述證人及被告四人於調查局之證述即均無證據
      能力。
（二）被告以外之人於審判外之陳述，雖不符刑事訴訟法第一百
      五十九條之一至第一百五十九條之四之規定，而經當事人
      於審判程序同意作為證據，法院審酌該言詞陳述或書面陳
      述作成時之情況，認為適當者，亦得為證據；當事人、代
      理人或辯護人於法院調查證據時，知有刑事訴訟法第一百
      五十九條第一項不得為證據之情形，而未於言詞辯論終結
      前聲明異議者，視為有前項之同意，刑事訴訟法第一百五
      十九條之五定有明文。經查：本件除前述本院認定無證據
      能力，不得作為證據之證據方法外，其餘所引用審判外之
      相關供述證據固屬傳聞證據，惟公訴人、被告四人及其等
      辯護人於審判期日均表示無意見而不予爭執，亦未聲明異
      議，又證人乙○○於調查局之證述，經辯護人於本院審理
      後改稱不爭執其證據能力等語（見本院卷一第284 頁），
      本院審酌上開證據資料製作時之情況，尚無違法不當及證
      明力明顯過低之瑕疵，亦認為以之作為證據應屬適當，揆
      諸前開規定，認前揭證據資料均有證據能力。至其餘非供
      述證據，亦查無有何違反法定程序取得之情形，均認具有
      證據能力，合先敘明。
四、公訴意旨認被告丙○○、壬○○、寅○○與子○○共同涉犯
    貪污治罪條例第四條第一項第三款之經辦公用工程時，短報
    數量之其他舞弊罪嫌，係以被告四人於調查局與偵查中之供
    述及證人庚○○、乙○○、甲○○、辛○○、卯○○○之證
    述與北水局清淤工程相關公文影本、石門水庫中游清淤清除
    作業各期查驗紀錄、第001至099次量方紀錄表、照片、工程
    契約書節本、大溪坪清淤計畫書、竣工測量成果報告、石門
    水庫中游清淤等清除作業淤積物量方總報表、各期查驗紀錄
    、環湖公司之「坤山貨運公司九十一年度清運淤土之帳冊」
    等為其主要論據。惟訊據被告丙○○、壬○○、寅○○與子
    ○○均堅詞否認有公訴意旨所指犯行，並分別為如下之答辯
    ：
（一）被告丙○○辯稱：伊採用測量直徑之方式計算砂錐數量，
      是北水局在本案開工前即已開會同意；且因照片角度不同
      ，將使照片內的錐體高度、寬度與實際錐體不同，故調查
      局依據照片而採用相似三角形定理推算砂錐數量之方法並
      不準確，伊均係按實際測量結果記載，沒有短報等語。
（二）被告壬○○辯稱：伊是技工職務，因北水局指派而協助被
      告丙○○至現場進行測量，伊都是依照丙○○測量之方法
      進行測量，沒有短報等語。
（三）被告寅○○、子○○均辯稱：環湖公司均係配合北水局進
      行測量，並無短報，且依環湖公司與北水局之契約約定，
      每期實際丈量之清淤數量如果不足施工預定進度數量，仍
      需按照施工預定進度數量計價並繳費予北水局，且如合約
      期滿時，清淤數量未達約定數量者，環湖公司尚需繳納高
      額違約金予北水局，故環湖公司並無短報之必要。又環湖
      公司在本案之前已經參與石門水庫清淤工作，故帳冊所載
      之出售砂石數量，並非全部都是本案清淤結果等語。
五、經查：
（一）公訴人雖以證人戊○○利用照片及相似三角形之計算方式
      ，推估環湖公司實際砂錐數量應如其所製作之「石門水庫
      中游淤積清除作業（一區）編號001至099期淤積物量方數
      量估算報告」（下稱估算報告）所載，而非如北水局之量
      方記錄表所示數量，並依此認定被告丙○○、壬○○、寅
      ○○及子○○有短報數量之舞弊行為云云。然依台灣省土
      木技師公會96年4 月17日（96）省土技字第二一六三號函
      覆說明二略以：本案因照片拍攝角度及投影誤差，且鑑定
      標的已不存在，故本會無法研判及推估砂錐數量等語（見
      本院卷一第131頁），及中國土木水利工程學會96年7月3
      日（96）土水（17）發字第一三九號函主旨略以：經邀請
      相關專家開會研究結果，若依現有照片影印資料，無法核
      算各砂錐之數量等語（見本院卷一第132 頁），顯見各專
      家單位咸認為本件不能僅憑砂錐照片來推估實際的砂錐數
      量，且土木技師公會更指明因照片有拍攝角度及投影誤差
      之情形故無法據以推做砂錐數量，因之，證人戊○○依砂
      錐照片而以相似三角形計算方式推估實際砂錐數量，顯不
      可信。況且證人即調查員戊○○於本院審理時亦證稱：這
      個案件是我第一次用照片推算砂錐數量的經驗，這種用照
      片推算的方式，我沒有問過專家；我高中讀自然組，大學
      讀過兩年物理系；我就讀大學物理系至二年級後，轉系到
      同所大學公共行政系等語（見本院卷二第200頁、第204頁
      ），顯見證人戊○○並無土木工程之相關知識與學歷背景
      ，承辦本案時亦未徵詢專家意見，則其所獨創利用照片及
      相似三角形計算方式所推算之砂錐數量並無合理可信之基
      礎，自不能據此即率認被告四人有短報砂錐數量之情事，
      而對被告四人以貪污治罪條例第四條第一項第三款之罪相
      繩。
（二）公訴人雖依證人庚○○、戊○○之證述，而認定被告丙○○、壬○○所採行之直徑測量法有故意短報砂錐數量云云
      。惟被告丙○○於本院審理時供稱：用直徑來量砂錐是北
      水局開會決定等語（見本院卷一第57頁），核與證人即本
      案發生期間擔任北水局工程師之丑○○於本院審理時結證
      稱：本件環湖公司的工程在施工前有開過會議，會議中是
      大家開會決定採用砂錐積體測量方式，這是主管課長召開
      會議後決定等語（見本院卷二第21頁），證人即本案發生
      時擔任北水局養護課課長之癸○於本院審理時結證稱：錐
      體測量方式有很多，端點測量是被允許的；在工程施工前
      ，曾經由我主持開會決定用砂錐積體測量方式來測量；因
      為在本件環湖公司施工前就瞭解清淤泥的機械所清淤出來
      的堆方是呈現錐體，我們課裡面就這問題召開會議的時候
      提出來，認為這種錐體的測量方式是可以的，這是經過會
      議決定認為這是合理的，而我是該會議的主持人，就向上
      呈報該會議的決議等語（見本院卷二第24至26頁），與證
      人即接任癸○擔任北水局養護課課長之丁○○於本院審理
      時結證：以兩端點測量的方式是北水局開會的決定等語（
      見本院卷二第64頁）相符，則被告丙○○、壬○○既係依
      照北水局會議結論而採用直徑測量方式計算砂錐數量，自
      難率爾認為其二人有何貪污之不法犯行。
（三）公訴人雖以被告丙○○、壬○○在執行直徑測量法時，有
      故意以視線投影效果，掩飾渠等短報砂錐直徑之行為云云
      ，惟被告丙○○於本院審理時以證人身分具結後證稱：我
      站在砂錐的正前方，先以目視的方式指揮拉皮尺的人至砂
      錐兩端點就定位，然後再由照相者取代我原先站立的位置
      ，照相者透過相機的視窗先確認拉皮尺的人都能夠攝入照
      片中，我就面對砂錐以平移的方式左右移動至拉皮尺之人
      正前方，並以微調的方式指揮拉皮尺之人至正確的兩端點
      位置，然後雙方皆無意見後，才由照相的人照出來；照相
      者取代我的位置的目的是確定讓拉皮尺的兩個人能夠攝入
      照片，至於微調的動作是因為我剛開始是以目視的方式讓
      拉皮尺的人先站在砂錐的兩端點，因為目視的方法會造成
      視角的誤差，為了取消這個誤差，我必須以平行移動的方
      式左右移動來微調拉皮尺的兩人站到雙方均認為無異議的
      兩端點；因為照相的人透過視窗有時沒辦法讓拉皮尺的人
      進入相片，後來我也就叫照相的人直接自行找尋適當的位
      置並透過視窗確立拉皮尺的兩個人都已經進入，我才再做
      前述左右移動的微調動作等語（見本院卷二第96頁、第98
      頁），核與被告壬○○於本院審理時供稱：丙○○指輝我
      站立的位置即如之前丙○○所述等語（見本院卷二98年3
      月12日審判筆錄第4 頁），及證人甲○○於本院審理時結
      證稱：我當時所拍的照片就是我當時看到的情形；通常是
      在我看到丙○○去看讀數的時候，我就照了；我曾經拉皮
      尺站在砂錐兩端過，印象中我並沒有認為他指揮我站立的
      地方不是端點；丙○○指揮拉皮尺的人時會走動；他一個
      一個指揮拉皮尺的二人，並會分別確認等語（見本院卷一
      第271至272頁、第275頁、第280頁）相符，顯見被告丙○○、壬○○在現場指揮拉皮尺之人站立而由證人甲○○、
      乙○○拍照存證時，並非以照相者目視之端點作為直徑之
      兩端點，而係以左右平行移動之方式確認直徑端點後，始
      以之作為測量砂錐直徑之基礎，故公訴人所認被告丙○○
      、壬○○有故意以視線投影效果而短報砂錐數量之舞弊行
      為，即無足採信。
（四）公訴人依據在環湖公司搜得之「坤山貨運公司91年度清運
      淤土之帳冊」（下稱環湖公司帳冊）資料，其上所載已出
      售砂石數量與北水局之量方紀錄表所載砂錐數量總和不符
      ，因認被告四人有短報數量云云。然被告寅○○於本院行
      準備程序時供稱：之前我已經在石門水庫從事這種淤泥清
      除的工程二十年，原先我在水庫清淤的工程點被順峰公司
      標走，這個點就是斷面21到27，因為我當初的那個工程點
      存有很多砂石、淤泥，那時候砂石還存有二十多萬立方米
      （庭呈1996年1 月30日於該工程點拍攝之照片四張），我
      們從我標到17到20斷面後有陸續在21到27斷面搬運屬於我
      們原先抽取的砂石，這時間有三個月左右等語（見本院卷
      一第101 至102 頁），核與證人辛○○於本院審理時結證
      稱：在91年3 月間到91年底，環湖公司有清淤出來的砂石
      堆置在工地等語（見本院卷一第224 頁）相符，且對照環
      湖公司帳冊所載內容，坤山公司、萬興公司、嘉隆公司、
      楊碧光（嘉莉）等公司或個人，確於91年9 月30日即被告
      丙○○首次就環湖公司本件工程進行測量砂錐數量前，即
      已向環湖公司購買砂石。又坤山公司、簡春生（祥鑫）、
      巨騵公司（後改名為三菱國際企業股份有限公司）、萬興
      公司、安基公司、安巽公司、好名公司、興興公司、信富
      砂石行、信馳公司、鉅昌公司、杜輝砂石、宗營環保工程
      有限公司、閎裕公司、永炬公司、宇暘公司、「簡金山」
      、松山公司、帛丰公司、怡興公司、恆順公司、益華公司
      、鄭梅子等公司或個人，於93年5月1日被告丙○○退休後
      （見本院卷一第92頁即北水局96年3月2日函覆本院關於被
      告丙○○之自願退休日期），仍有向環湖公司購買砂石之
      紀錄，足見環湖公司帳冊所記載之出售砂石期間，除包含
      被告丙○○、壬○○經辦本件測量工作期間外，尚及於被
      告丙○○、壬○○經辦本件砂錐測量工作前、後期間，是
      被告寅○○、子○○所辯環湖公司帳冊所載之出售砂石數
      量，並非都是本案清淤結果等語，並非子虛。又被告丙○○、壬○○測量砂錐之期間顯較環湖公司上開帳冊所載出
      售砂石之期間為短，公訴人將兩者加以比較，進而認定被
      告等人有短報數量之舞弊行為，其推論即非合理。
六、綜上所述，公訴人以上述推估之方式認定被告丙○○、壬○○、寅○○、子○○共同以直徑測量法所計算之砂錐體積，
    有故意短報數量之舞弊，乃屬推論之詞，尚不足以作為被告
    四人有貪污犯行之證據。此外，本院復查無其他積極證據，
    得以證明被告四人有公訴意旨所指之犯行，本件不能證明被
    告四人犯罪，依法應為被告四人無罪判決之諭知。
七、另本院雖曾依職權調查被告丙○○、壬○○所採用之直徑測
    量法是否為計算砂錐體積時，常用方法之一，然臺灣省建築
    師公會於98年2 月11日函覆本院略以：該事項非屬該會建築
    工程範疇，無法協助等語；臺灣省土木技師公會則遲未見復
    。本院認為因公訴人所舉事證尚不能證明被告四人犯罪，故
    上開證據即無再等待臺灣省土木技師公會函覆並調查之必要
    ，附此敘明。
八、臺灣桃園地方法院檢察署九十六年度偵字第一○七六四號移
    送併辦意旨略以：共犯己○○（另案提起公訴）係順峰工程
    股份有限公司（下稱順峰公司）實際負責人，綜管順峰公司
    清淤工程事項，於90年間以順峰公司名義參與北水局就石門
    水庫中游淤積清除作業辦理公開採購案投標並取得其中第二
    區部分（清淤範圍：斷面20－27，下稱第二區清淤工程）之
    工程，得標內容包含：讓售費標案（下稱Ａ案）：順峰公司
    每清除一立方米淤積物（包括有價砂石與無價值淤泥）應繳
    交一百元予北水局；工作費標案部分（簡稱Ｂ案）：北水局
    應支付每立方米四十七元予順峰公司。被告丙○○、共犯己○○明知經辦上開清淤工程時，丈量之體積為雙方據以計算
    Ａ、Ｂ案付款之標準，不得有浮報數量之舞弊情事，惟被告
    丙○○自91年10月24日至93年4 月28日承辦順峰公司第二區
    清淤工程編號001 －097 次砂錐量方之估驗業務期間，竟與
    共犯己○○共同以不正確之砂錐直徑測量方式，利用砂錐照
    片中照相者、拉皮尺者、砂錐兩端點之視線投影效果，以掩
    飾渠等短報砂錐直徑之犯行，並套用「（砂石數量）= （1/
    3）*（3.14）* （砂錐高）* （砂錐半徑）* （砂錐半徑）
    」公式，使計算出之砂石數量較實際數量短少方式將實際現
    場砂堆體積以多報少而浮報數量，同時並將各次短報後之砂
    錐半徑、砂石數量不實登載於北水局、順峰公司共同製作之
    「經濟部水利署北區水資源局環湖企業石門水庫中游清淤工
    程清淤暫堆置量方估驗表」舞弊，致順峰公司短報九萬八千
    零三十一立方米，因認被告丙○○涉犯貪污治罪條例第四條
    第一項第三款，經辦公用工程時，浮報數量之舞弊罪嫌，且
    與起訴部分具有修法前連續犯之關係，屬於裁判上一罪，為
    法律上之同一案件而移送併辦等語。惟查，本件被告丙○○
    被訴貪污治罪條例第四條第一項第三款，經辦公用工程時，
    短報數量之舞弊罪嫌部分，既經本院諭知無罪判決，業如前
    述，則上述移送併辦案之犯罪事實，與本案自無連續犯之關
    係，非屬裁判上一罪之法律上同一案件，本院就移送併辦部
    分自無從併予審理，此移送併辦又非訴之性質，無從駁回，
    自應退回檢察官另行依法處理。
據上論斷，應依刑事訴訟法第三百零一條第一項，判決如主文。
本案經檢察官周芝君到庭執行職務。
中    華    民    國    98    年    4       月    9    日
                  刑事第十二庭審判長法  官  魏于傑
                                    法  官  羅國鴻
                                    法  官  李文娟
以上正本證明與原本無異。
如不服本判決應於收受判決後10日內向本院提出上訴書狀，並應
敘述具體理由；其未敘述上訴理由者，應於上訴期間屆滿後20日
內向本院補提理由書（均須按他造當事人之人數附繕本）「切勿
逕送上級法院」。
                                    書記官  蕭秀蓉
中    華    民    國    98    年    4     月    9     日


司法院資訊處製作；財團法人民間司法改革基金會備份。
